【裁判字號】    95,聲再,106
【裁判日期】    950929
【裁判案由】    墮胎
【裁判全文】
臺灣高等法院刑事裁定                 95年度聲再字第106號
再審聲請人
即受判決人  甲○○
選任辯護人  張振興律師
上列受判決人因墮胎案件，對於本院91年度上訴字第2987號中華
民國92年1 月14日第二審確定判決（第一審案號：臺灣板橋地方
法院91年度訴字第143 號，起訴案號：臺灣板橋地方法院檢察署
90年度偵字第1531號），聲請再審，本院裁定如下：
    主  文
再審之聲請駁回。
    理  由
一、聲請意旨略稱：
  (一)邱女確於懷孕期間患有「全身性紅斑狼瘡症」（Systemic－
    Lupus Erythematosus，簡稱SLE ）。SLE會因妊娠改變其病
    程，胎兒也會因母親SLE增力自然流產， 子宮內胎兒死亡率
    （IUFD），子宮內胎兒生長遲滯（IUGR），胎兒窘迫等：(1)
    邱女於懷孕期間患有SLE， 其後經長庚醫院於89年10月28日
    邱女住院後診斷得知，有其母於89年12月5 日告訴補充理由
    狀中證物七可據。(2)依醫學報告「並無發現施行人工流產手
    術與紅斑性狼瘡之發病有所關聯，但有部分紅斑性狼瘡病患
    發病於懷孕中或因懷孕而使得疾病再發」，有財團法人長庚
    醫院91年6 月12日函經臺灣板橋地方法院法官91年6 月25日
    收件附卷可明；且根據文獻報導，全身性紅斑性狼瘡的臨床
    表現，確有反覆流產早期癲症、死產之情形，此資料見於
    聲請人91年12月19日聲請調查證據狀附件，前事實審法院漏
    末予審酌。(3)原審以台大醫院91年6 月3 日（91）檢附醫秘
    字9100200538號函及所附病歷，認邱女於墮胎後至台大醫院
    住院時並未確立患有紅斑性狼瘡，足見其懷孕時，應無紅斑
    性狼瘡云云，與卷內事實不符。蓋該台大醫院函係明文指出
    「並未確立紅斑性狼瘡之診斷」，易言之，台大醫院係並未
    「診斷」有無紅斑性狼瘡，而非判決書所載「並未確立紅斑
    狼瘡」，原判決遺漏該函本語「之診斷」三字，以致曲解台
    大醫院函文意義，致對被告不利之判決。
  (二)邱女於89年8 月17日簽署之「手術及麻醉同意書」第一行即
    表明「病人邱００‧‧‧因患胚胎萎縮併子宮出血‧‧‧」
    ，足見其於手術前已知「患胚胎萎縮」，胎兒已不正常，非
    如事實審法院所指邱女係懷有正常胎兒而墮胎之情形。又聲
    請人於91年11月25日刑事陳報狀上附陳病症表中英對照內容
    ，其上早已載明 UT:bleoling（子宮出血）、Fetal－death
    （胎死）等內容，前事實審法院對此亦未為審酌。另邱女於
    89年8 月17日就診時，診所護理記錄上亦記述：「‥‥主訴
    子宮出血，‥‥超音波掃描胎兒已無心跳胚胎萎縮、類似紅
    斑性狼瘡或先天性染色體異常造成，‥‥」（如補再3 ）；
    再當日婦科手術紀錄上，亦記載 Fetal death（胎死）等內
    容（如補再4 ），印證於病歷內容及被告病理研判，兩相符
    合，併請審酌。
  (三)許瑞玲自稱邱女之阿姨在手術及麻醉同意書上簽名，被告主
    觀上認定邱女已得「法定代理人」阿姨之同意，符合優生保
    健法第9 條第2 項規定，原審未審酌此有利於被告之事證。
  (四)上揭有關邱女於懷胎時確有「紅斑性狼瘡」及手術前知患有
    「胚胎萎縮」之證據，均存在於事實審法院卷證內而從未於
    調查或審酌，爰依刑事訴訟法第420 條第1 項第6 款規定，
    聲請再審。
二、按刑事訴訟法第420 條第1 項第6 款所謂「發現確實之新證
    據」，係指該證據於事實審法院判決前業已存在，為法院、
    當事人所不知，不及調查斟酌，至其後始行發見者而言（最
    高法院28年度抗字第8 號判例意旨參照）。又按刑事訴訟法
    第420 條第1 項第6 款所稱發見確實之新證據，除須具有該
    證據可認為確實足以動搖原確定判決，而對受判決人為有利
    之判決之「確實性」特性外，尚須具備該證據係在事實審法
    院於判決前即已存在，因未經發見，不及調查斟酌，或審判
    時未經注意，至其後始行發見之「新規性」特質，二者均不
    可或缺，倘未兼備上開二種再審新證據之特性，即不能據為
    再審之原因（最高法院85年度台抗字第308 號、90年度台抗
    字第132 號、90年度台抗字第71號裁定參照）。
三、經查：
(一)上開再審理由所指邱女於懷胎時已患有「全身性紅斑狼瘡」
    ，並稱原判決遺漏台大醫院函本語『之診斷』三字云云，惟
    原確定判決已於理由欄一（九）內，詳細說明依卷內台大醫
    院、馬偕醫院、陽明醫院函文意旨，顯見邱女事後罹患紅斑
    性狼瘡症，原確定判決非單僅採用台大醫院函文而為認定，
    且關於再審理由所提之再證1 長庚醫院診斷證明，係事後經
    診斷患有SLE，再證2 長庚醫院91長庚院法字486號函，僅說
    明部分紅斑性狼瘡發病於懷孕中或因懷孕而使得疾病再發，
    均不足以證明邱女有於懷孕期間即已罹患SLE 或因懷孕致使
    SLE病發等情形，再雖SLE得病之懷孕患者，臨床上會有高流
    產率、死產之機率，縱證明邱女於懷孕期內發病，仍不足證
    明邱女所懷胎兒係不正常或死胎之情形，故邱女是否於懷孕
    期內發病，與本案之墮胎亦無必然關連性。是上開再審理由
    所指陳，既已於原確定判決前已提出，亦經審酌，即與確實
    新證據之「新規性」要件不符，且依上開說明亦不足以動搖
    原確定判決所為「其懷胎時，應無紅斑性狼瘡」之判斷，亦
    與確實新證據之「確實」含義不符。
(二)又上開再審理由所指：依「手術及麻醉同意書」所載，認手
    術前邱女已知「患胚胎萎縮」胎兒已不正常云云。惟原確定
    判決就被害人邱女於墮胎當時，其所懷胎兒為活胎而非死胎
    之事實，業於原確定判決理由一欄之(二)內，依被害人邱女及
    證人陳文龍醫師之證述、陳文龍婦產科病歷單所載及聲請人
    所自行提出之病歷表等詳予勾稽而認定綦詳。是縱邱女知悉
    「手術及麻醉同意書」之內容，亦不足以認定聲請人於為邱
    女墮胎當時，邱女所懷胎兒為「患胚胎萎縮」之已壞死胎兒
    。另聲請人於本院審理中所提出附於91年11月25日刑事陳報
    狀中之病歷表，並不具證據價值，業經原確定判決理由一之
    （二）論述綦詳（原確定判決書第8 頁），經原確定判決捨
    棄不採，是聲請人上開聲請意旨所指，均係原判決當時所明
    知已經存在之證據，並經原審審酌，聲請人顯係對原確定判
    決取捨證據之結果再行爭執而已，顯與所謂「新證據」之要
    件不符，聲請人謂本院事實審未予審酌，顯有未合。
(三)再聲請人於本案審理中從未引用護理紀錄單內容為其有利之
    證明云云，惟被告如已發現死胎，則依理其在病歷上必有記
    載，被告於偵查中經檢察官詢以有無被害人邱女之病歷表時
    ，敷衍陳稱回去找看看等語，於偵查中始終未提出被害人邱
    女之病歷，此有偵查卷可資佐證，且於原審法院法官命其提
    出被害人邱女病歷表時，被告亦拒絕提出，僅提出該診所婦
    產科超音波檢查通知及報告單影本一紙（原本經第一審法院
    扣案附於第一審91年6 月19日訊問筆錄後之證件存置袋），
    經第一審函請起訴檢察官補正該部分之資料，由檢察官命檢
    察事務官於91年7 月2 日前往婦產科診所搜索，並未搜獲邱
    女之病歷表，此亦有臺灣板橋地方法院檢察署91年7 月5 日
    板檢森行90偵字第1531號函附搜索扣押筆錄、扣押物品目錄
    表、空白超音波影像等物可參；經第一審當庭勘驗扣得之29
    張病歷，其中有14張將超音波影像黏貼於其上，有第一審91
    年7 月24日訊問筆錄可佐，並未有該診所婦產科超音波檢查
    通知及報告單，且被告坦承超音波每次僅照一張（見第二審
    91年7 月24日訊問筆錄），衡情病患所照之超音波影像既貼
    於病歷上，且僅有一張，則不可能再出現第二張之超音波影
    像，被告拒絕提出邱女之病歷，以供法院勘驗，其事後提出
    該診所婦產科超音波檢查通知及報告單影本一紙，已屬可疑
    等情，業經原確定判決理由一之(二)詳論甚明（原確定判決書
    第6頁、第7頁），並經調取本院91年度上訴字第2987號全卷
    核閱無訛。是被告於案經確定後，始再提出該護理紀錄單，
    則該護理紀錄單能否謂符合刑事訴訟法第420 條第1 項所規
    定「新證據」之要件已不無疑義。況，該護理紀錄單內所記
    載：「類似紅斑性狼瘡或先天性染色體異常造成」云云，然
    聲請人所提出之「婦科手術記錄」，其上卻未見「Systemic
    Lupus Erythematosus」 等英文名詞，則護理紀錄單與「婦
    科手術記錄」所載顯有不符。該護理紀錄單之真實性殊值商
    榷。而按刑事訴訟法第420 條第1 項第6 款所謂「發現確實
    之新證據」，係指該項證據之本體顯然足為被告有利之判決
    ，不須經過調查者而言，如果證據之真偽尚待調查，即與確
    實證據之意義不符，不能據為再審理由，此有最高法院19年
    度抗字第8 號判例可憑。是本件聲請人所提出上開護理記單
    之真偽既有待調查，依諸上開判例意旨，自不能據為聲請再
    審之原因。
(四)又倘受判決人因對有利之主張為原審所不採，事後提出證明
    以圖證實在原審前所為有利之主張為真實，據以聲請再審，
    則該項證據既非判決後所發現，顯難憑以聲請再審（最高法
    院88年度台抗字第90號判決意旨參照）。是聲請人所提出關
    於紅斑性狼瘡之相關文獻以圖證實其於本院前之主張為真實
    云云，業經原確定判決所不採，並就其聲請鑑定部分認無必
    要，亦論斷綦詳（詳原確定判決理由一之(六)及(九)），是聲請
    人事後復行提出證明並再事爭執，揆諸上開最高法院判決意
    旨，要與再審要件不符。
(五)至聲請意旨雖稱：許瑞玲自稱邱女之阿姨在手術及麻醉同意
    書上簽名，被告主觀上認定邱女已得「法定代理人」阿姨之
    同意，符合優生保健法第9 條第2 項之規定，原審未審酌此
    有利於被告之事證云云。然許瑞玲既自稱係邱女之阿姨，而
    其父母，聲請人如何能在「主觀」上認定邱女係「法定代理
    人」？況此部分復經原確定判決依憑同案被告許瑞玲之供述
    及婦產科手術及麻醉同意書等證據，而認定被告明知許瑞玲
    並非邱女之法定代理人，竟仍為邱女施行人工流產手術明確
    （詳原確定判決理由一之(七)），聲請意旨空言指稱原確定判
    決未審酌於此，殊屬無據，且與刑法第420 條第1 項第6 款
    得聲再審之理由亦有不符。甚者，最高法院檢察署檢察總長
    依聲請人所請以「一、確定判決既謂被告未詳予審查許瑞玲
    與邱女之關係，又謂『且明知立同意書人僅記載為阿姨，並
    非邱女之法定代理人』云云，顯然互相矛盾，就前段而言，
    被告因未詳予審查，對於邱女有無取得法定代理人之同意一
    事，應為過失，就後段而言，被告則屬故意，因墮胎罪並無
    處罰過失犯之規定，如屬過失則為無罪，如屬故意則為有罪
    ，確定判決所認定之事實，兩者並存，自不足為適用法則之
    依據，顯屬違背法令。二、手術及麻醉同意書係邱女填寫，
    並由許瑞玲親自按捺指印所出具，其上明白記載邱女所患疾
    病為胚胎萎縮併子宮出血，被告於91年11月25日提出原審法
    院之刑事陳報狀，所附第一號證即係手術及麻醉同意書，確
    定判決採認邱女及陳文龍醫師之供述，指邱女所懷之胎兒為
    活胎，固對被告所辯係屬死胎有所指駁，但對被告上開陳報
    狀及所附第一號證如何為不足採，並無說明，而此項手術及
    麻醉同意書乃證明邱女所懷胎兒為死胎之重要證明，竟恝置
    不顧，自有審理未盡及理由未備之違背法令。」為由，向最
    高法院提起非常上訴，然業經最高法院於95年6 月2 日以95
    年度台非字第115 號判決駁回，益徵原確定判決之認定事實
    、適用法律核無違誤，併此敘明。
四、綜上，聲請人所述各節並無合於刑事訴訟法第420 條第1 項
    第6 款所定之情形，自難認為有再審之理由，應予駁回。
據上論斷，應依刑事訴訟法第434 條第1 項裁定如主文。
中    華    民    國    95    年    9     月    29    日
                  刑事第十七庭審判長法  官  陳貽男
                                    法  官  高明哲
                                    法  官  許仕楓
以上正本證明與原本無異。
如不服本裁定，應於收受送達後五日內向本院提出抗告狀。
                                    書記官  劉貞達
中    華    民    國    95    年    9     月    29    日


司法院資訊處製作；財團法人民間司法改革基金會備份。
